【裁判字號】    97,訴,925
【裁判日期】    990721
【裁判案由】    貪污等
【裁判全文】
臺灣屏東地方法院刑事判決               97年度訴字第925號
公  訴  人  臺灣屏東地方法院檢察署檢察官
被      告  大川測量股份有限公司
上 一   人
代  表  人  寅○○
被      告  己○○
上2 人共同
選任辯護人  李宏文律師
被      告  歐仕科技股份有限公司
兼  代表人  丁○○
被      告  上煇精密儀器有限公司
兼 代表人  卯○○
被      告  壬○○
            乙○○
                      號
            戊○○
            辰○○
上  一  人
選任辯護人  蘇勝嘉律師
            李汶哲律師
上列被告等因違反政府採購法等案件，經檢察官提起公訴（96年
度偵字第355 號、第1984號），被告等於準備程序就被訴事實為
有罪之陳述，本院合議庭裁定由受命法官獨任逕行簡式審判程序
，並予判決如下：
    主  文
己○○、卯○○均犯政府採購法第八十七條第五項後段之妨害投
標罪，各處有期徒刑陸月，均減為有期徒刑月，如易科罰金，
均以銀元佰元即新臺幣玖佰元折算壹日。均緩刑貳年，並均應
向公庫支付新臺幣伍萬元。
壬○○、丁○○均連續犯政府採購法第八十七條第五項後段之妨
害投標罪，各處有期徒刑捌月，均減為有期徒刑肆月，如易科罰
金，均以銀元佰元即新臺幣玖佰元折算壹日。均緩刑貳年，並
均應向公庫支付新臺幣陸萬元。
乙○○、戊○○均共同犯政府採購法第八十七條第五項前段之妨
害投標罪，各處有期徒刑陸月，均減為有期徒刑月，如易科罰
金，均以銀元佰元即新臺幣玖佰元折算壹日。均緩刑貳年，並
均應向公庫支付新臺幣伍萬元。
辰○○共同犯政府採購法第八十七條第四項之妨害投標罪，處有
期徒刑捌月，減為有期徒刑肆月，如易科罰金，以銀元佰元即
新臺幣玖佰元折算壹日。緩刑貳年，並應向公庫支付新臺幣伍萬
元。
大川測量股份有限公司、歐仕科技股份有限公司、上煇精密儀器
有限公司因代表人執行業務均犯政府採購法第八十七條第五項後
段妨害投標罪，各科罰金新臺幣陸萬元，均減為新臺幣萬元。
    事  實
一、子○○係子午線國際貿易有限公司（下稱子午線公司）之負
    責人，庚○○係子○○之夫，亦係子午線公司之副總經理，
    乙○○係子午線公司之經理，戊○○、辛○○係子午線公司
    之業務人員。己○○係大川測量股份有限公司（下稱大川公
    司，負責人為寅○○）經理，平日負責大川公司投標事務；
    丑○○係臻實測量工程有限公司（下稱臻實公司，民國91年
    間之負責人為李漢良，92年2 月14日起由王孔擔任負責人
    迄今，王孔涉嫌違反政府採購法部分另為不起訴處分）之
    測量技師；丁○○係歐仕科技股份有限公司（下稱歐仕公司
    ）負責人；丙○○係台暘測量工程有限公司（下稱台暘公司
    ）負責人；卯○○係上煇精密儀器有限公司（下稱上煇公司
    ）負責人；甲○○係明正儀器有限公司（下稱明正公司，已
    於93年12月10日解散，明正公司違反政府採購法部分另為不
    起訴處分）負責人；壬○○係益世貿易股份有限公司（下稱
    益世公司，負責人為謝敬信，已於95年3 月31日解散，益世
    公司違反政府採購法部分另為不起訴處分）協理，負責益世
    公司之測量儀器投標業務。子○○、庚○○（2 人另結）為
    使子午線公司順利標得政府採購案，分別與其公司員工乙○○、戊○○、辛○○（另結）及大川公司經理己○○、益世
    公司協理壬○○、歐仕公司負責人丁○○、上煇公司負責人
    卯○○、臻實公司測量技師丑○○、台暘公司負責人丙○○
    、明正公司負責人甲○○等人（臻實公司丑○○、台暘公司
    丙○○、明正公司甲○○部分均另結），分別基於違反政府
    採購法之犯意聯絡（其中壬○○、丁○○基於概括之連續犯
    意），由己○○、壬○○、丁○○、卯○○、丑○○、丙○○、甲○○分別提供前開公司之公司營利登記資料及完稅資
    料給子○○或庚○○，再由子○○、庚○○本人或指示員工
    乙○○、戊○○、辛○○等人，分別以前開公司資料參與投
    標，而有下列違法投標情事：
(一)、行政院農業委員會林務局屏東林區管理處（下稱屏東林管處
    ）於92年4 月間辦理「全球衛星接收機暨附件（含GPS 基地
    站1 台、移動站2 台、全測站經緯儀1 台、附件1 批）」之
    採購案，因子午線公司子○○有意爭取該標案，子○○除以
    子午線公司投標外，其為圖標得該工程，商請大川公司股東
    柯永圳（未據起訴）、益世公司協理壬○○同意出借具投標
    資格之大川公司、益世公司名義及公司資料參與投標，實際
    上係由子午線公司負責準備投標文件代出押標金及派員負責
    投標等事宜；柯永圳、壬○○明知大川公司、益世公司本身
    並無參與投標之意願，竟仍意圖影響採購結果，而容許子○○借用大川公司與益世公司名義參加投標。子午線公司填寫
    標價為新臺幣（下同）309 萬9500元，大川公司填寫標價為
    399 萬元，益世公司填寫標價不詳。嗣於92年5 月13日9 時
    30分許，屏東林管處開標前揭採購案，因僅有上述3 家廠商
    投標，益世公司不合招標文件規定；大川公司未到場議價，
    乃由子午線公司當場經2 次減價後，以276 萬元之價格得標
    。
(二)、林務局羅東林區管理處（下稱羅東林管處）於92年6 月間辦
    理「平板光波測距儀乙套」採購案，因子午線公司有意爭取
    該標案，除由庚○○代表子午線公司投標外，另由庚○○商
    請益世公司壬○○、大川公司股東柯永圳及臻實公司人員之
    同意出借具投標資格之益世公司名義、大川公司及臻實公司
    資料參與投標，實際上係由子午線公司負責準備投標文件代
    出押標金及派員負責投標等事宜；壬○○、柯永圳明知大川
    公司、益世公司本身並無參與投標之意願，竟仍意圖影響採
    購結果，而容許庚○○借用大川公司與益世公司名義參加投
    標。子午線公司業務辛○○並代表臻實公司出席。子午線公
    司填寫標價為35萬元，大川公司填寫標價為36萬7 千元，臻
    實公司填寫標價為38萬元，益世公司填寫標價為36萬5 千元
    。嗣於92年6 月5 日9 時30分許，羅東林管處開標前揭採購
    案，由子午線公司當場經3 次減價後以底價31萬5 千元得標
    。
(三)、屏東林管處於92年6 月間辦理「雷射可免持稜鏡全測站暨附
    件（全站儀1 台、外業測量輔助控制器軟體）」採購案，子
    ○○除以子午線公司投標外，其為圖標得該工程，商請大川
    公司股東柯永圳、臻實公司人員同意出借具投標資格之大川
    公司、臻實公司名義及公司資料參與投標，實際上係由子午
    線公司負責準備投標文件代出押標金及派員負責投標等事宜
    ；柯永圳明知大川公司本身並無參與投標之意願，竟仍意圖
    影響採購結果，而容許子○○借用大川公司名義參加投標。
    子午線公司填寫標價為38萬元，大川公司填寫標價為43萬元
    ，臻實公司填寫標價40萬元。嗣於92年6 月27日9 時30分許
    ，屏東林管處開標前揭採購案，由子午線公司經2 次減價後
    以35萬6000元之價格得標。
(四)、國立中山大學海下技術研究所於92年6 月間辦理「即時差分
    型衛星定位儀」採購案時（預算金額35萬元、底價34萬元）
    。庚○○除以子午線公司投標外，其為圖標得該工程，商請
    益世公司協理壬○○同意、明正公司人員出借具投標資格之
    益世公司、明正公司名義及公司資料參與投標，實際上係由
    子午線公司負責準備投標文件代出押標金及派員負責投標等
    事宜；壬○○明知益世公司本身並無參與投標之意願，竟仍
    意圖影響採購結果，而容許子○○借用益世公司名義參加投
    標。該採購案嗣於92年7 月1 日14時許在中山大學第1 次開
    標，開標結果因子午線公司及益世公司資格不符，明正公司
    規格不符而廢標。嗣於92年7 月8 日13時30分許第2 次開標
    ，僅有子午線公司投標，投標價為35萬元，經減價後以32萬
    5000元得標。
(五)、屏東林管處於92年6 月間辦理「全球衛星定位儀購置暨國有
    林班地控制點規畫測量、作業系統建置等乙式」採購案，子
    ○○除以子午線公司投標外，其為圖標得該工程，商請大川
    公司股東柯永圳、臻實公司人員同意出借具投標資格之大川
    公司、臻實公司名義及公司資料參與投標，實際上係由子午
    線公司負責準備投標文件代出押標金及派員負責投標等事宜
    ；柯永圳明知大川公司本身並無參與投標之意願，竟仍意圖
    影響採購結果，而容許子○○借用大川公司名義參加投標。
    子午線公司填寫標價為418 萬元，大川公司填寫標價為430
    萬元，臻實公司填寫標價428 萬元。嗣於92年7 月18 日9時
    30分許，屏東林管處開標前揭採購案，由子午線公司經3 次
    減價後以400 萬元之價格得標。
(六)、臺灣電力股份有限公司輸變電工程處南區施工處（下稱臺電
    南施處）於92年10月間辦理「雷射可免持稜鏡全站儀」採購
    案，子○○除以子午線公司投標外，其為圖標得該工程，與
    子午線公司經理乙○○基於意圖影響採購結果、獲取不當利
    益之犯意聯絡，由乙○○商請大川公司經理己○○、益世公
    司協理壬○○同意出借具投標資格之大川公司、益世公司名
    義及公司資料參與投標，實際上係由子午線公司負責準備投
    標文件代出押標金及派員負責投標等事宜；己○○、壬○○
    2 人明知大川公司及益世公司本身並無參與投標之意願，竟
    仍意圖影響採購結果，而容許乙○○借用大川公司與益世公
    司名義參加投標。子午線公司填寫標價為198 萬4500元，大
    川公司填寫標價為201 萬6000元，益世公司填寫標價為207
    萬27 00 元。嗣於92年10月9 日台電南施處開標前揭採購案
    ，由子午線公司以198 萬4500元之價格得標。
(七)、臺灣電力股份有限公司新桃供電處於92年10月間辦理「電子
    式水準儀壹具」採購案，子○○除以子午線公司投標外，其
    為圖標得該工程，商請大川公司股東柯永圳、臻實公司人員
    同意出借具投標資格之大川公司、臻實公司名義及公司資料
    參與投標，實際上係由子午線公司負責準備投標文件代出押
    標金及派員負責投標等事宜；柯永圳明知大川公司本身並無
    參與投標之意願，竟仍意圖影響採購結果，而容許子○○借
    用大川公司名義參加投標。子午線公司填寫標價為49萬5000
    元，大川公司填寫標價不詳（未檢附押標金資格不符），臻
    實公司填寫標價為51萬元。嗣於92年10月27日新桃供電處開
    標前揭採購案，由子午線公司經2 次減價後以47萬元之價格
    得標。
(八)、內政部營建署中區工程處（下稱中工處）於92年11月間辦理
    「測量繪圖儀器」採購案，子○○除以子午線公司投標外，
    其為圖標得該工程，由辛○○商請歐仕公司負責人之丁○○
    、益世公司協理壬○○同意出借具投標資格之歐仕公司、益
    世公司名義及公司資料參與投標，實際上係由子午線公司負
    責準備投標文件代出押標金及派員負責投標等事宜；丁○○
    、壬○○2 人明知歐仕公司及益世公司本身並無參與投標之
    意願，竟仍意圖影響採購結果，而容許辛○○借用歐仕公司
    與益世公司名義參加投標。子午線公司填寫標價為94萬元，
    歐仕公司填寫標價為100 萬元，益世公司填寫標價不詳（未
    檢附退還押標金申請單資格不符）。嗣於92年11月3 日中工
    處開標前揭採購案，由子午線公司經減價後以90萬元之價格
    得標。
(九)、桃園縣大溪地政事務所於92年11月間辦理「平板光波測距儀
    乙套」採購案，子○○除以子午線公司投標外，其為圖標得
    該工程，另指示辛○○商請上煇公司負責人卯○○、歐仕公
    司負責人丁○○同意出借具投標資格之上煇公司、歐仕公司
    名義及公司資料參與投標，實際上係由子午線公司負責準備
    投標文件代出押標金及派員負責投標等事宜；卯○○、丁○○2 人明知上煇公司及歐仕公司本身並無參與投標之意願，
    竟仍意圖影響採購結果，而容許辛○○借用上煇公司與歐仕
    公司名義參加投標。子午線公司填寫標價為30萬元，歐仕公
    司填寫標價為32萬9000元，上煇公司填寫標價不詳（未檢附
    型錄資格不符）。嗣於92年11月4 日9 時30分許，大溪地政
    事務所開標前揭採購案，由子午線公司經減價後以28萬元之
    價格得標。
(十)、台北市立南港高級工業職業學校於92年12月間辦理「光學經
    緯儀2 台」採購案，子○○除以子午線公司投標外，另由庚○○與子午線公司業務戊○○基於意圖影響採購結果、獲取
    不當利益之犯意聯絡，由戊○○商請益世公司協理壬○○、
    臻實公司人員同意出借具投標資格之益世公司、臻實公司名
    義及公司資料參與投標，實際上係由子午線公司負責準備投
    標文件代出押標金及派員負責投標等事宜；壬○○明知益世
    公司本身並無參與投標之意願，竟仍意圖影響採購結果，而
    容許戊○○借用益世公司名義參加投標。惟93年1 月2 日第
    一次開標因3 家公司均資格不符而流標（填寫標金不詳）。
    同月28日第二次開標時，僅子午線公司1 家投標，填寫標價
    為66萬9000元，嗣經3 次減價後由子午線公司以60萬元得標
    。
(十一)、國防大學中正理工學院（下稱中正理工學院）於93年1 月間
    辦理「GPS ／GLONASS 衛星訊號接收設備」採購案，子○○
    除以子午線公司投標外，其為圖標得該工程，由庚○○商請
    益世公司協理壬○○、臻實公司人員同意出借具投標資格之
    益世公司、臻實公司名義及公司資料參與投標，實際上係由
    子午線公司負責準備投標文件代出押標金及派員負責投標等
    事宜；壬○○明知益世公司本身並無參與投標之意願，竟仍
    意圖影響採購結果，而容許庚○○借用益世公司名義參加投
    標。子午線公司填寫標價為245 萬5000元，臻實公司填寫標
    價為257 萬6000元，益世公司填寫標價為252 萬元。嗣於93
    年1 月7 日9 時10分許，中正理工學院開標前開採購案，由
    子午線公司經減價後以240 萬元得標。惟因該標案預算待核
    定，宣布保留決標，並於93年3 月18日預算核定後確定決標
    。
(十二)、屏東林管處於93年5 月間辦理「全球衛星定位儀3 台」採購
    案，子○○除以子午線公司投標外，其為圖標得該工程商請
    大川公司股東柯永圳、台暘公司人員同意出借具投標資格之
    大川公司、台暘公司名義及公司資料參與投標，實際上係由
    子午線公司負責準備投標文件代出押標金及派員負責投標等
    事宜；柯永圳明知大川公司本身並無參與投標之意願，竟仍
    意圖影響採購結果，而容許借用大川公司名義參加投標。子
    午線公司填寫標價為135 萬元，大川公司填寫標價為140 萬
    4 千元，台暘公司填寫標價不詳（其中台暘公司部分未開立
    押標金支票而資格不符）。嗣於93年5 月31日10時30分許，
    屏東林務局開標前揭採購案，由子午線公司經3 次減價後以
    底價122 萬8000元之價格得標。
(十三)、中山科學研究院於93年4 月間辦理「免稜鏡雷射經緯儀」採
    購案，庚○○除以子午線公司投標外，其為圖標得該工程商
    請益世公司之協理壬○○、臻實公司人員
    同意出借具投標資格之益世公司、臻實公司名義及公司資料
    參與投標，實際上係由子午線公司負責準備投標文件代出押
    標金及派員負責投標等事宜；壬○○明知益世公司本身並無
    參與投標之意願，竟仍意圖影響採購結果，而容許借用益世
    公司名義參加投標，子午線公司填寫價為49萬60 00 元，益
    世公司填寫標價52萬元，臻實公司填寫標價55萬元。嗣於93
    年4 月7 日9 時許，中山科學研究院開標前揭採購案，因益
    世公司、臻實公司未繳交押標金，且子午線公司標價超出底
    價而流標。迄於93年4 月29日第2 次開標，僅有子午線公司
    投標，惟標價仍超出底價而流標。嗣於93年5 月17日9 時許
    ，第3 次開標，亦僅有子午線公司投標，嗣由子午線公司以
    42萬3000元得標。
(十四)、臺電公司高屏供電區營運處（下稱高屏供電處）於93年5 月
    間辦理「GPS 衛星定位接收儀乙套」採購案，該案於93年5
    月12日第一次開標時，因只有子午線公司及中翰國際科技有
    限公司（下稱中翰公司，另結）投標，致家數不足而流標。
    嗣於93年5 月21日第二次開標，由郭連生（另為不起訴處分
    ）負責審標。子○○為求順利得標，竟與中翰公司代表辰○○基於意圖影響決標價格及獲取不當利益之犯意聯絡，協議
    要求辰○○勿搶標，子○○並表示願支付其10萬元作為不為
    價格競爭之代價，經辰○○同意後，子○○即電話告知郭連
    生稱已與辰○○講好，並要郭連生在開標現場提軟體問題，
    辰○○會直接回答「他做不到」等語，郭連生亦回稱「講好
    就好了」等語。嗣郭連生於審標時詢問辰○○有關該公司投
    標之「控制器2 台未與基地站同一廠牌」及「控制器軟體非
    繁體中文」等事項能否依合約完成時，辰○○即表示無法達
    成合約要求，該供電處開標主持人當即宣佈中翰公司為不合
    格標，再開價格標結果，由子午線公司以180 萬元得標，中
    翰公司投標價則僅為150 萬元。而子○○則依約於開標前，
    先提領5 萬元給辰○○，嗣再於開標後次週在高雄市○○路
    與博愛路口交付辰○○餘款5 萬元。
二、案經法務部調查局高雄市調處移送及臺灣屏東地方法院檢察
    官主動偵查起訴
    理  由
一、本案被告大川公司等所犯違反政府採購法案件，並非法定刑
    為死刑、無期徒刑或最輕本刑3 年以上有期徒刑之罪，亦非
    高等法院管轄第一審之案件，而被告於本院準備程序中就被
    訴事實為有罪之陳述，本院合議庭乃裁定由受命法官獨任進
    行簡式審判程序。又簡式審判程序之證據調查，不受刑事訴
    訟法第159 條第1 項、第161 條之2 、第161 條之3 、第16
    3 條之1 及第164 條至第170 條規定之限制，刑事訴訟法第
    273 條之2 亦定有明文，故本件審理依該規定，亦排除嚴格
    證據調查，併予敘明。
二、上開違反政府採購法之犯罪事實業經被告大川公司、己○○
    、歐仕公司、丁○○、上煇公司、卯○○、壬○○、乙○○
    、戊○○、辰○○於本院審理時坦承不諱，復有共同被告子
    ○○於93年6 月3 日、6 月9 日、6 月15日、6 月17日93年
    7 月7 日警詢、93年6 月10日、93年11月29日、94年9 月15
    日、95年4 月25日、95年7 月16日偵查中之供述，共同被告
    庚○○於93年6 月15日、93年8 月6 日警詢、93年11月29日
    、94年12月20日、95年4 月25日、95年12月14日偵查中之供
    述，共同被告丑○○於94年9 月15日偵查中之證述，共同被
    告王孔於93年7 月28日警詢之陳述，共同被告癸○○之93
    年7 月1 日警詢、94年12月20日偵查中之供述、共同被告甲○○於93年8 月2 日警詢、93年11月29日偵查中之供述、共
    同被告辛○○93年6 月3 日及6 月24日警詢，證人林宏文於
    94年12月20日偵查中之證述，共同被告丙○○93年7 月28日
    警詢及93年11月29日之供述陳述等在卷可資憑佐，復有屏東
    林管處「全球衛星接收機暨附件等乙式」採購案開標紀錄，
    羅東林管處「平板光波測距儀乙套」採購案開標紀錄、出席
    人員名冊，屏東林管處「雷射可免持稜鏡全測站暨附件等乙
    式」採購案開標紀錄、押標金支票退還紀錄表、臻實公司審
    查不合格表、投標標價清單，子午線公司提供給中山大學之
    報價單、中山大學「即時差分型衛星定位儀」採購案第1 次
    及第2 次開標紀錄，屏東林管處「全球衛星定位儀購置暨國
    有林班地控制點規畫測量、作業系統建置等乙式」採購案開
    標紀錄、押標金支票退還紀錄表、底價單、子午線公司標單
    ，臺電南施處「雷射可免持稜鏡全站儀」採購案開標紀錄、
    廠商投標標價清單，新桃供電處「電子水準儀壹具」採購案
    招標公告、驗收紀錄表、開標紀錄、廠商減價紀錄表，中工
    處「測量繪圖儀器」採購案開標紀錄、歐仕公司報價單、益
    世公標單封、授權書，大溪地政事務所「平板光波測距儀乙
    套」採購案開標紀錄、招標公告、子午線公司投標標價清單
    、驗收紀錄，南港高工「光學經緯儀2 台」採購案招標公告
    、決標公告、子午線公司投標資料，中正理工學院「GPS ／
    GLONASS 衛星訊號接收設備」採購案招標公告、開標、決標
    紀錄、決標公告、廠商投標單、子午線公司投標資料，屏東
    林管處「全球衛星定位儀3 台」採購案開標紀錄、退還押標
    金支票紀錄表、台暘公司投標封、價格標單封、證件封，中
    山科學院「免稜鏡雷射經緯儀」採購案開標資料及廠商投標
    資料，高屏供電處採購案開標紀錄、投標廠商特定資格及規
    格文件審查意見表、中翰公司出席代表授權書、被告子○○
    於93年5 月21日與郭連生、庚○○通話之監聽譯文等各1 份
    在卷可憑，足認被告等人上開自白，確與客觀事實相符。綜
    上，本案事證已臻明確，被告等上開違反政府採購法之犯行
    均洵堪認定，應依法論科。
三、論罪科刑：
(一)、新舊法比較：
    按被告等人行為後，刑法業於94年2 月2 日修正公布，且依
    刑法施行法第10條之1 規定，已於95年7 月1 日生效施行，
    關於新舊法之比較適用，自應依刑法第2 條第1 項「按行為
    後法律有變更者，適用行為時之法律，但行為後之法律有利
    於行為人者，適用最有利於行為人之法律」之規定，依「從
    舊從輕」原則而為比較；且比較時應就罪刑有關之共犯、想
    像競合犯、牽連犯、連續犯、結合犯，以及累犯加重、自首
    減輕暨其他法定加減原因（如身分加減）與加減例等一切情
    形，綜其全部罪刑之結果而為比較；且就比較之結果，須為
    整體之適用，不能割裂分別適用各該有利於行為人之法律，
    此即法律變更之比較適用所應遵守之「罪刑綜合比較原則」
    及「擇用整體性原則」（最高法院24年上字第4634號判例、
    27年上字第2615號判例、最高法院95年5 月23日95年度第8
    次刑庭會議決議參照）。爰就本件新舊法比較結果論述如下
    ：
  1.罰金之法定刑：
    被告等人所違反之政府採購法第87條第4 項、第5 項均有罰
    金刑之規定，而被告等人行為後，刑法第33條第5 款修正規
    定「罰金：新臺幣1 千元以上，以百元計算之。」，與修正
    前刑法第33條第5 款規定「罰金：1 元以上。」不同，比較
    新舊法結果，以修正前刑法較有利於行為人等人。
  2.共同正犯；
    共同正犯之成立要件，94年2 月2 日修正公布，95年7 月1
    日施行之刑法（下稱修正後刑法）第28條，已經修正，該項
    修正將刑法第28條原規定：「二人以上共同『實施』犯罪之
    行為者，皆為正犯」，修正為：「二人以上共同『實行』犯
    罪之行為者，皆為共同正犯」，乃因原「實施」之概念，包
    含陰謀、預備、著手及實行等階段，故修正為僅共同實行犯
    罪行為者，始成立共同正犯。是新法共同正犯之範圍顯然縮
    小，而排除「陰謀共同正犯」、「預備共同正犯」之適用，
    上開修正顯非單純文字修正，亦非實務見解之明文化，應有
    修正後刑法第2 條第1 項「從舊從輕」原則之適用，最高法
    院97年度台上字第1408號著有判決可供參照。本件被告乙○○、戊○○、辰○○分別就其所涉犯行，與共同被告子○○
    、庚○○參與者均為構成要件事實行為，經比較本件法律適
    用之結論均屬一致，即不論適用修正前、後刑法第28條之規
    定，本件被告等人均成立共同正犯，故依刑法第2 條第1 項
    前段之規定，應適用修正前刑法第28條之規定，附此敘明。
  3.連續犯部分：
    修正後刑法第56條已刪除連續犯之規定，而本案被告壬○○
    、丁○○先後多次違反政府採購法第87條第4 項後段等犯行
    ，均係時間緊接，所犯構成要件相同，均顯係基於概括之犯
    意為之，依修正前刑法第56條均屬連續犯，以一罪論，但得
    加重其刑至二分之一；惟如依新法規定，因連續犯業已刪除
    ，即應按數罪之規定併罰，數罪併罰之結果，顯較諸以一罪
    論而加重其刑至二分之一之結果不利於被告等人；比較新舊
    法結果，以修正前刑法較有利於被告壬○○、丁○○等人。
  4.參酌最高法院95年5 月23日刑事庭第8 次會議決議，比較新
    舊法時應就罪刑有關之共犯、未遂犯、想像競合犯、牽連犯
    、連續犯、結合犯，以及累犯加重、自首減輕暨其他法定加
    減原因（如身分加減）與加減比例等一切情形，本於統一性
    及整體性原則，綜其全部罪刑之結果而為比較。本件綜合比
    較結果，因被告等人依修正前刑法為連續犯，對被告等人較
    為有利，是應一體適用修正前刑法即行為時刑法。
(二)、核被告己○○（其所為犯行業經公訴人當庭確認起訴範圍係
    僅涉犯事實欄一(六)）、壬○○、丁○○、卯○○所為，則均
    係犯政府採購法第87條第5 項後段之容許他人借用本人名義
    或證件參加投標罪；被告乙○○、戊○○所為，均係犯政府
    採購法第87條第5 項前段之意圖影響採購結果或獲取不當利
    益，而借用他人名義或證件投標罪；被告辰○○所為係犯同
    法第87條第4 項之意圖影響決標價格或獲取不當利益，而以
    協議方式之合意，使廠商不為投標或不為價格之競爭罪；又
    被告己○○、壬○○、丁○○、卯○○均為政府採購法第87
    條第5 項後段所規定之「容許他人借用本人名義或證件」之
    正犯，即為同法條第5 項前段所指之「他人」，其與共同被
    告子○○、庚○○及被告戊○○、乙○○間，居於相互對立
    之對向關係，行為縱有合致，然因彼此行為目的相歧，尚難
    認有犯意之聯絡與行為之分擔可言，非為共同正犯。被告乙○○、戊○○分別就犯罪事實一(七)、(十)所示標案與共同被告
    子○○、庚○○就前開借牌投標部分，於各該投標案有共同
    犯意之聯絡及行為之分擔；另被告辰○○就上開犯罪事實一
    (十四)所示標案與共同被告庚○○、子○○，就協議不為投標或
    不為價格之競爭部分，亦有共同犯意之聯絡及行為之分擔，
    應依修正前刑法第28條規定，各論以共同正犯。被告壬○○
    所犯事實欄一(一)、(二)、(四)、(六)、(八)、(十)、(十一)、(十三)、(十四)所示犯
    行，及丁○○就犯罪事實欄一(八)、(九)所示犯行先後多次違反
    政府採購法第87條第5 項後段之犯行，時間緊接，所犯係構
    成要件相同之罪名，顯係基於概括犯意反覆為之，應各依修
    正前刑法第56條連續犯之規定，各論以一罪，並各加重其刑
    ，然而公司因不具有犯罪能力，是大川公司、歐仕公司自無
    所謂概括犯意之存在（最高法院92年度台上字第4025號判決
    要旨參照）附此敘明。再按廠商之代表人、代理人、受雇人
    或其他從業人員，因執行業務犯本法之罪者，除依該條規定
    處罰其行為人外，對該廠商亦科以該條罰金，政府採購法第
    92 條 訂有明文。被告大川公司、歐仕公司、上煇公司之代
    表人或受雇人，因執行業務犯政府採購法之罪，大川公司、
    歐仕公司、上煇公司亦應依政府採購法第92條、第87條第5
    項科以罰金之刑。
(三)、科刑：
    爰審酌被告己○○、壬○○、丁○○、卯○○、乙○○、戊○○、辰○○等人均無前科、素行良好，被告己○○、壬○○、丁○○、卯○○等人為貪圖小利，借牌予他人使用投標
    ，被告乙○○、戊○○係受雇於共同被告子○○、庚○○，
    明知違法仍受指示而為本件犯行，不僅破壞政府公平、公開
    之採購制度，進而影響公共工程之支出成本及品質，被告辰
    ○○為謀取個人利益，漠視政府法令而以協議之方式，使廠
    商不為投標，或不為價格之競爭，讓內定之廠商取得各該工
    程，其等所為均足以破壞政府公平、公開之採購制度，進而
    影響公共工程之支出成本及品質，行為誠屬不該，自應受相
    當之刑事非難；兼衡酌其等犯後均坦承犯行、深表悔意，對
    系爭標案之完成並無非法之處，所得利益非鉅，及等其涉案
    輕節之輕重、參與程度、學歷暨家庭經濟狀況，及大川公司
    、歐仕公司、上煇公司僅係因代表人、經理之犯罪而應科罰
    金等一切情狀分別量處如主文所示之刑。另被告大川公司、
    歐仕公司、上煇公司、己○○、壬○○、丁○○、卯○○、
    乙○○、戊○○辰○○等人犯罪時間均在96年4 月24日以前
    ，合於減刑要件，均應依中華民國九十六年罪犯減刑條例第
    2 條第1 項第3 款規定，各減其刑期或罰金額之二分之一，
    並均諭知如易科罰金之折算標準（按95年7 月1 日修正施行
    之刑法第2 條第1 項規定，行為後法律有變更者，適用行為
    時之法律。但行為後之法律有利於行為人者，適用最有利於
    行為人之法律，係採從舊從輕之原則。而所謂「法律有變更
    」，係指足以影響行為之可罰性範圍及其法律效果之法律修
    正而言，易科罰金、易服勞役之折算標準及其期限涉及裁量
    權之行使，係屬科刑規範事項，其折算標準於裁判時並應於
    主文內諭知，與一般純屬執行之程序有別，是如新舊法對易
    科罰金、易服勞役之折算標準及期限各有不同時，自應依上
    開規定，比較適用最有利於行為人之法律。又行為後法律有
    變更，比較裁判前之法律孰為有利於行為人時，應就罪刑有
    關之一切情形，比較其全部之結果，而為整個之適用，不能
    割裂而分別適用有利益之條文。固有本院24年上字第4634號
    、27年上字第2615號判例可資參照，但此之所謂不能割裂適
    用，係指與罪刑有關之本刑而言，不包括易刑處分，事關刑
    罰執行之易刑處分仍應分別適用最有利於行為人之法律。易
    言之，倘所處之主刑同時有徒刑、拘役易科罰金、罰金易服
    勞役之情形時，關於易科罰金、易服勞役部分應分別為新舊
    法有利不利之比較，依刑法第2 條第1 項從舊從輕原則定其
    易刑之折算標準（最高法院96年度台非字第234 號著有判決
    參照）。查被告等人行為時之刑法第41條第1 項前段規定：
    「犯最重本刑為5 年以下有期徒刑以下之刑之罪，而受6 個
    月以下有期徒刑或拘役之宣告，因身體、教育、職業、家庭
    之關係或其他正當事由，執行顯有困難者，得以1 元以上3
    元以下折算1 日，易科罰金。」又被告己○○等人行為時之
    易科罰金折算標準，依修正前罰金罰鍰提高標準條例第2 條
    前段（現已刪除）規定，就其原定數額提高為100 倍折算1
    日，則本件被告等人行為時之易科罰金折算標準，應以銀元
    300 元折算1 日，經折算為新臺幣後，應以新臺幣900 元折
    算為1 日。惟95年7 月1 日修正公布施行之刑法第41條第1
    項前段則規定：「犯最重本刑為五年以下有期徒刑以下之刑
    之罪，而受六個月以下有期徒刑或拘役之宣告者，得以新臺
    幣1 千元、2 千元或3 千元折算一日，易科罰金。」比較修
    正前後之易科罰金折算標準，以95年7 月1 日修正公布施行
    前之規定，較有利於被告。故本件被告等人關於易科罰金折
    算標準之易刑處分，應與上開刑之本刑新舊法比較部分割裂
    適用，而依修正前刑法與罰金罰鍰提高標準條例諭知如易科
    罰金以銀元300 元折算一日。）。
(四)、緩刑：
    末查，被告己○○、壬○○、丁○○、卯○○、乙○○、戊○○、辰○○等人，前均未曾因故意犯罪受有期徒刑以上刑
    之宣告，有臺灣高等法院被告前案紀錄表1 份在卷可稽，其
    等因一時失慮，致觸本件犯行，確屬初犯，信其經此刑之宣
    告後，應知警惕而無再犯之虞，本院因認暫不執行其刑為當
    。又被告等人犯罪後，刑法第74條業經修正，惟我國有關緩
    刑，係採行暫緩宣告刑之執行制，即在緩刑部分，行為人應
    受刑罰的種類及範圍已經具體確定，並無量刑決定的裁量，
    法院所能決定者，僅行為人是否實現刑罰予以執行而已，故
    有關緩刑之規範，並非刑法第2 條第1 項所稱之法律，應逕
    為適用修正後刑法第74條（最高法院95年5 月23日刑事庭第
    8 次會議決議內容參照）。是本件自應適用修正後之刑法第
    74條第1 項之規定，再斟酌被告己○○、壬○○、丁○○、
    卯○○、乙○○、戊○○、辰○○等人犯罪之情形，為促使
    其等遵守法令，及修復被告等人對法秩序造成之破壞，爰並
    命被告等人各應向公庫支付如主文所示之金額，以啟自新。
四、其餘被告均另行審結，併此敘明。
據上論斷，應依刑事訴訟法第273 條之1 第1 項、第299 條第1
項前段，政府採購法第87條第4 項、第5 項、第92條，刑法第2
條第1 項前段、第74條第1 項第1 款、第2 項第4 款，修正前刑
法第28條、第56條、第41條第1 項前段，修正前罰金罰鍰提高標
準條例第2 條，現行法規所定貨幣單位折算新臺幣條例第2 條，
中華民國九十六年罪犯減刑條例第2 條第1 項第3 款、第7 條、
第9 條，判決如主文。
本案經檢察官潘國威到庭執行職務。
中    華    民    國    99    年    7     月    21    日
                  刑事第三庭    法  官  陳怡先
以上正本證明與原本無異。
如不服本判決應於收受判決後10日內向本院提出上訴書狀，並應
敘述具體理由；其未敘述上訴理由者，應於上訴期間屆滿後20日
內向本院補提理由書（均須按他造當事人之人數附繕本）「切勿
逕送上級法院」。
中    華    民    國    99    年    7     月    21    日
                                書記官  鍾小屏
政府採購法第87條
（強迫投標廠商違反本意之處罰）
意圖使廠商不為投標、違反其本意投標，或使得標廠商放棄得標
、得標後轉包或分包，而施強暴、脅迫、藥劑或催眠術者，處 1
年以上 7 年以下有期徒刑，得併科新臺幣 3 百萬元以下罰金。
犯前項之罪，因而致人於死者，處無期徒刑或 7 年以上有期徒
刑；致重傷者，處 3 年以上 10 年以下有期徒刑，各得併科新
臺幣 3 百萬元以下罰金。
以詐術或其他非法之方法，使廠商無法投標或開標發生不正確結
果者，處 5 年以下有期徒刑，得併科新臺幣 1 百萬元以下罰金
。
意圖影響決標價格或獲取不當利益，而以契約、協議或其他方式
之合意，使廠商不為投標或不為價格之競爭者，處 6 月以上 5
年以下有期徒刑，得併科新臺幣 1 百萬元以下罰金。
意圖影響採購結果或獲取不當利益，而借用他人名義或證件投標
者，處 3 年以下有期徒刑，得併科新臺幣 1 百萬元以下罰金。
容許他人借用本人名義或證件參加投標者，亦同。
第 1 項、第 3 項及第 4 項之未遂犯罰之。
政府採購法第92條
（廠商之代理人等違反本法，廠商亦科罰金）
廠商之代表人、代理人、受雇人或其他從業人員，因執行業務犯
本法之罪者，除依該條規定處罰其行為人外，對該廠商亦科以該
條之罰金。

司法院資訊處製作；財團法人民間司法改革基金會備份。
